【裁判字號】    89,自,1112
【裁判日期】    900208
【裁判案由】    詐欺
【裁判全文】
臺灣臺北地方法院刑事判決                        八十九年度自字第一一一二號
    自  訴  人  甲○○
    自訴代理人  倪子修律師
                陳國雄律師
                林秋萍律師
    被      告  林鈞銘
    選任辯護人  邱俊哲律師
右列被告因詐欺案件，經自訴人提起自訴，本院判決如左：
    主  文
林鈞銘無罪。
    理  由
一、自訴意旨略以：自訴人甲○○及案外人盧立國、陳俊明三人於民國八十七年一月
    間，與花蓮區中小企業銀行股份有限公司（下稱花蓮企銀）之董事長即被告林鈞
    銘就台北市○○路○段十五號（建號二一八五號）、十五之一號（建號二一八八
    號）及其共同使用部分（建號二一四九號）之建物（下稱本案建物）、暨該建物
    坐落之台北市○○區○○段一小段八○、八○之二地號之土地（下稱本案土地）
    訂定不動產買賣契約，自訴人等依約給付價金，並取得本案建物及土地所有權後
    ，於八十九年六月三日參加本案建物及土地所屬歌林百福園大廈全體所有權人會
    議時，始知該大廈早在七十六年間因鄰屋興建時導致傾斜，並於七十八年間經台
    北市建築師公會鑑定傾斜約三十公分，於八十八年間經台北市土木技師公會鑑定
    為需注意等級，而被告任職之花蓮企銀於八十一年間就本案建物及土地設定抵押
    權，於八十四年間拍定承受本案建物及土地，本案建物及土地所屬大廈管理委員
    會於八十四年間作成之簡報、會議紀錄及聯席會議紀錄，均載有討論該大廈之傾
    斜情形，是被告確定已知本案建物所屬大廈有結構性之瑕疵，詎被告於八十七年
    間代表花蓮企銀將本案建物及土地賣予自訴人等，欺瞞自訴人等該大廈有前開瑕
    疵，並於買賣契約書第七條列載：本買賣係以房屋現況交屋，賣方不負整修及瑕
    疵擔保之責等語，可知被告欲藉此條款脫免物之瑕疵擔保責任，又自訴人知悉前
    開瑕疵後，即刻通知被告出面協商解決，惟被告皆不予理會，足見被告係意圖為
    自己不法之所有，欺瞞詐騙自訴人而陷於錯誤交付財物。因認被告涉有刑法第三
    百三十九條第一項之詐欺取財罪嫌。
二、按犯罪事實應依證據認定之，無證據不得推定其犯罪事實；不能證明被告犯罪者
    ，應諭知無罪之判決，刑事訴訟法第一百五十四條、第三百零一條第一項分別定
    有明文。而告訴人（自訴人亦同）之告訴，係以使被告受刑事訴追為目的，是其
    陳述是否與事實相符，仍應調查其他證據以資審認；且認定不利於被告之事實，
    須依積極證據，苟積極證據不足為不利於被告之認定時，即應為有利於被告之認
    定，更不必有何有利之證據，最高法院著有五十二年台上字第一三○○號、三十
    年上字第八一六號判例足稽。又刑法第三百三十九條第一項之詐欺罪，必須行為
    人自始即基於不法所有之意圖，以詐術使人交付財物，始能構成，所謂以詐術使
    人交付，必須被詐欺人因其詐術而陷於錯誤，若其所用方法，不能認為詐術（包
    括根本未施用詐術），亦不致使人陷於錯誤，即不構成該罪，最高法院著有四十
    六年台上字第二六○號判例可稽。至於民事債務當事人間，若有未依債務本旨履
    行給付（包括瑕疵給付）之情形，在一般社會經驗而言，原因非一，其因不可歸
    責之事由無法給付，或因合法得對抗他造主張抗辯而拒絕給付，甚至債之關係成
    立後，始行惡意不為履行，皆有可能，非必出於自始無意給付之詐欺犯罪一端。
    又刑事被告依法不負自證無罪之義務，故在別無積極證據之情形下，自難違反刑
    事訴訟法第一百五十四條之規定，以被告單純債務不履行之狀態，推定被告自始
    即有不法所有之意圖而施用詐術。
三、經核，自訴人認被告涉有詐欺罪嫌，無非係以不動產買賣契約書、公證書、所有
    權移轉契約書、土地增值稅免稅證明、契稅繳款書、建物所有權狀、土地所有權
    狀、台北市建築師公會鑑定報告書、台北市土木技師公會函並附鑑定報告書、本
    案建物權利變動電腦查詢表、本案建物所屬大廈管理委員會簡報、會議紀錄及聯
    席會議紀錄等為其主要論據。
四、惟查，自訴人及案外人盧立國、陳俊明三人係與被告任職之花蓮企銀購得本案建
    物及土地，並非向被告購得，被告不過為花蓮企銀董事長耳，且自訴人等於八十
    七年一月間就本案建物及土地，係向本院公證處請求契約公證，在此之前，早在
    八十六年十月間即由本件買主之一即案外人盧立國與花蓮企銀訂立不動產買賣契
    約書，當時代表花蓮企銀與盧立國簽約之花蓮企銀代表人係該銀行總經理曾忍，
    並非被告，又自訴人於本院審理時並直認在本件買賣完成前，並無見過被告等語
    ，以上各情有自訴人提出之公證書、所有權移轉契約書、土地增值稅免稅證明、
    契稅繳款書、建物所有權狀、土地所有權狀、不動產買賣契約書在卷可稽，核與
    被告提出之辯護意旨狀所附不動產買賣契約書相符，並經自訴人到庭指稱無訛（
    見本院九十年一月十六日筆錄第二頁）。足見被告既非本件契約當事人，又非出
    面代表花蓮企銀與自訴人洽訂契約之賣方代表人（不過於向本院請求公證時，以
    之為賣方代表人耳），復與自訴人於本件買賣完成前從未謀面，如何能對自訴人
    施用詐術，自訴意旨謂被告施用詐術云云，自不足憑信。至本案建物及土地所屬
    之歌林百福園大廈有傾斜情形，該大廈管理委員會於八十四年間作成之簡報、會
    議紀錄及聯席會議紀錄，載有討論該大廈之傾斜情形，及花蓮企銀於八十一年間
    就本案建物及土地設定抵押權，於八十四年間拍定承受本案建物及土地等情，固
    有自訴人提出之台北市建築師公會鑑定報告書、台北市土木技師公會函並附鑑定
    報告書、本案建物所屬大廈管理委員會簡報、會議紀錄及聯席會議紀錄、本案建
    物權利變動電腦查詢表等在卷可證，堪信為真正。然如何能謂被告任職之花蓮企
    銀，承受本案建物及土地時，即當然知悉該大廈之傾斜情形，且被告亦已知悉，
    或由該大廈管理委員會作成之簡報、會議紀錄或聯席會議紀錄知悉，甚且曾經直
    接或間接對自訴人施用詐術，使之陷於錯誤而購買本案建物及土地，對此各情自
    訴人均未能舉證以實其說，況自訴人於本院審理時並述稱：從外表上看不出該大
    廈有傾斜之情形等語（參見本院九十年一月十六日筆錄），是遑論被告有無施用
    詐術，甚至被告於訂約前是否知悉該大廈有傾斜情形，亦無積極證據可供憑信。
    又自訴人係因購買本案建物及土地而給付價金，被告任職之花蓮企銀已依約移轉
    系爭建物及土地之所有權登記，為自訴意旨所明言，並有前揭本案建物權利變動
    電腦查詢表在卷可查，自訴人自無陷於錯誤之可言。再本件買賣契約第七條之約
    定及被告對自訴人出面協商解決之要求不予理會等情，核屬渠等間之民事糾葛，
    與詐欺罪責無涉。此外，又查無其他積極證據，足認被告確有詐欺之情事，應認
    不能證明被告犯罪，依法應諭知無罪之判決。
五、又被告經合法傳喚無正當理由不到庭，然因本案係諭知被告無罪之判決，爰不待
    其陳述逕行判決。
據上論斷，應依刑事訴訟法第三百四十三條、三百零一條第一項、第三百零六條，判
決如主文。
中      華      民      國    九十      年      二      月      八      日
                                      臺灣臺北地方法院刑事第三庭
                                          法  官  劉  台  安
右正本證明與原本無異
如不服本判決應於送達後十日內向本院提出上訴狀
                                          書記官  張  汝  琪
中      華      民      國    九十      年      二      月      十五    日


司法院資訊處製作；財團法人民間司法改革基金會備份。
